【裁判字號】    99,行專訴,45
【裁判日期】    990826
【裁判案由】    新型專利舉發
【裁判全文】
智慧財產法院行政判決
                                    99年度行專訴字第45號
                                      99年8月5日辯論終結
原      告  統領工業有限公司
代  表  人  甲○○○
訴訟代理人  黃秀珠律師
被      告  經濟部智慧財產局
代  表  人  乙○○（局長）住同上
訴訟代理人  丁○○
參  加  人  丙○○
上列當事人間因新型專利舉發事件，原告不服經濟部中華民國99
年2 月11日經訴字第09906051840 號訴願決定，提起行政訴訟，
並經本院裁定命參加人獨立參加本件之訴訟，本院判決如下：
    主  文
訴願決定及原處分均撤銷。
被告就第M308392 號「瓦斯熱水器強制排氣管結構改良」新型專
利舉發事件（舉發案號為000000000NO1）應為舉發成立撤銷專利
權之審定。
訴訟費用由被告負擔。
    事實及理由
一、事實概要：
    參加人丙○○前於民國95年9 月11日以「瓦斯熱水器強制排
    氣管結構改良」向被告經濟部智慧財產局申請新型專利，經
    被告編為第95216161號進行形式審查准予專利後，發給新型
    第M308392 號專利證書。嗣原告以系爭專利有違專利法第94
    條第1 項第1 款及第4 項之規定，不符新型專利要件，對之
    提起舉發。案經被告審查，於98年9 月3 日以(98)智專三
     (一)03019字第09820546070 號專利舉發審定書為「舉發不
    成立」之處分，原告不服，提起訴願，經經濟部99年2 月9
    日經訴字第09906051840 號訴願決定駁回，原告仍不服，遂
    向本院提起行政訴訟。本院認本件判決之結果，將影響參加
    人之權利或法律上之利益，依職權命參加人獨立參加本件訴
    訟。
二、原告之主張：
  (一)系爭專利與引證案一之比對，兩者之主要構件彎頭管10、20
    及彎管2 ，以及銜接管10、20及直管1 ，其結構根本完全相
    同，差異處僅在於該系爭專利係設有兩彎頭管10、20，惟該
    變化僅屬數量之增減，並無改變引證案一之任何結構，是以
    ，該系爭專利實不具有新穎性。然被告機關與訴願機關卻稱
    該系爭專利第二彎頭管係置於室外形成出風口，並可與第一
    彎頭管作伸縮；此與引證案一欲達成此一室內、室外之出風
    口結構，係由一彎管接一直管而成，其伸縮功能亦藉由彎管
    與直管配合達成，與系爭專利並不同。引證案一同樣可裝設
    兩組彎管2 ，對於室外形成出風口，並可作伸縮之調整並無
    二致，顯然該引證案一已完全彰顯系爭專利之特徵。
  (二)系爭專利與引證案二之比對，兩者之主要構件彎頭管10、20
    及第一管體1 ，以及銜接管10 、20 及第二、第三管體2 、
    3 ，其結構根本完全相同，差異處僅在於該系爭專利係設有
    兩彎頭管10、20，惟該變化僅屬數量之增減，並無改變引證
    案二之任何結構，是以，該系爭專利實不具有新穎性。被告
    機關與訴願機關稱引證案二嵌槽、縮尾之設計形成管與管間
    銜接之位置受限定，不具有長度調整功能，而系爭專利由第
    一、第二彎頭管相套接而成，如需延長管體，再採一銜接管
    組接而成，銜接管與第一、二彎頭管間之組合，皆利用管徑
    大小不同拉伸組合，與引證案二運用扣合在不同位置嵌槽而
    作延伸之效果者不同。實為其等未充分瞭解引證案二之結構
    特徵，蓋乃因該引證案二係將第一管體、第二管體及第三管
    體套合後，各管體可構成自由之伸縮調整。其中所設之嵌槽
    、縮尾之結構，係作為定位用，並不會形成管與管間銜接之
    位置受限定，是以，該引證案二業已完全彰顯系爭專利之特
    徵。
  (三)前揭引證案已完全彰顯系爭專利之創作特徵，且該引證案之
    公開日較之系爭專利之申請日為早，故系爭專利之構造完全
    無特徵，顯然違反專利法第94條第1 項第1 款及第4 項之規
    定。
  (四)又依行政法院72年度判字第274 號判決闡釋：「發明或新型
    之同一性，應就其目的、構造及效果予以兩相比較倘比較之
    結果略見差異，惟其技術思想不能認為各別者，即屬同一。
    ··發明或新型之同一性，應依實質之原則審定之，亦即兩
    發明或新型，雖其外觀或構造一部份不同，為社會一般通念
    ，倘其目的及效果相同，而其不同部份，僅屬申請前習用技
    術之轉換、附加、削除或材料之交換，形狀、排列之變更或
    數值之限定或變更，且屬一般業者所容易想出者，申請在後
    之專利申請案，應不得被准許。」
  (五)並聲明：撤銷訴願決定及原處分，被告應為舉發成立，並撤
    銷新型第M308392 號專利權之審定。
三、被告之主張：
  (一)系爭專利申請專利範圍共3 項，第1 項為獨立項，餘為附屬
    項。申請專利範圍第1 項為一種瓦斯熱水器強制排氣管結構
    改良，包含有一第一彎頭管、第二彎頭管及銜接管等構件，
    其特點是該第一彎頭管係由一中空之直管部，於直管部一端
    形成一彎頭部，再由彎頭部延伸一套接部，而該第二彎頭管
    由一外徑小於第一彎頭管之直管部內徑的中空之直管部一端
    形成彎頭部，而由彎頭部延伸一排出部，使第二彎頭管的直
    管部得插置於第一彎頭管的直管部內。
  (二)系爭專利在組構成瓦斯熱水器強制排氣管的結構，係由銜接
    管30、有彎頭部的第一彎頭管10及第二彎頭管20套接而成，
    而引證案一則是由一直管1 及一彎管2 所組成，直管一端設
    有較大徑之套合部，使水平長度之延伸靠此處接合另端之較
    小尺寸者，其功效主要在於水平管體長度之自由伸縮；故兩
    案構件及其組合形態並不相同，系爭專利具有兩個彎頭管及
    一銜接管做延伸及排氣功能，與引證案一記載可任意調節伸
    縮長度之排氣管的結構，並非僅接管數量之差別而已，而是
    欲組成一完整之排氣裝置之目的，所使用之構件及技術手段
    皆有不同，因此原告認為依引證案得以證明系爭專利不具新
    穎性之說法並非正確。
  (三)再查引證案二係藉由三支管（第一管體1 、第二管體2 、第
    三管體3 ）之組合，並由第二、三管之端緣縮尾之設置分別
    可與第一、二管之嵌槽作扣合，達成排氣管組裝、延長之目
    的，因引證案二之第三管係一直管，與系爭專利之具有彎頭
    部之第二彎頭管之結構並不相同，故就系爭專利申請專利範
    圍第1 項與引證案二做比對，引證案二無法證明系爭專利申
    請專利範圍第1 項不具新穎性。又因引證案二利用嵌槽、縮
    尾之設計用以銜接兩管，其嵌槽、較小徑套入緣之技術特徵
    與系爭專利之銜接管與第一、二彎頭管間之組合之技術特徵
    顯不相同，因此引證案二未能證明系爭專利申請專利範圍第
    1 項係所屬技術領域中具有通常知識者依引證案二之技術顯
    能輕易完成者，而稱其不具進步性。
  (四)原告起訴理由，認為引證案二各管體可構成自由伸縮調整，
    惟依引證案二之說明書觀之，皆僅強調利用嵌槽、縮尾之構
    造，可得到密合之效果，並未記載管體自由伸縮調整之技術
    特徵，併予說明。
  (五)並聲明：判決駁回原告之訴。
四、參加人之主張：
    如同被告陳述，另陳述如下：彎管可以為風向的避開，與直
    管不同。
五、本件之爭點：
  (一)引證案一是否可證明系爭專利申請專利範圍第1 項至第3 項
    不具新穎性或不具進步性。
  (二)引證案二是否可證明系爭專利申請專利範圍第1 項至第3 項
    不具新穎性或不具進步性。
六、本院得心證之理由：
  (一)系爭專利申請專利範圍共有3 項，其中第1 項為獨立項，餘
    為附屬項。其內容如下：
  1.一種瓦斯熱水器強制排氣管結構改良，包含有一第一彎頭管
    、第二彎頭管及銜接管等構件，其特點是該第一彎頭管係由
    一中空之直管部，於直管部一端形成一彎頭部，再由彎頭部
    延伸一套接部，而該第二彎頭管由一外徑小於第一彎頭管之
    直管部內徑的中空之直管部一端形成彎頭部，而由彎頭部延
    伸一排出部，使第二彎頭管的直管部得插置於第一彎頭管的
    直管部內。
  2.如申請專利範圍第1 項所述瓦斯熱水器強制排氣管結構改良
    ，其中之第二彎頭管的排出部內設有濾網。
  3.如申請專利範圍第1 項所述瓦斯熱水器強制排氣管結構改良
    ，其中之銜接管係由一中空之內管與外管所組成，該內管之
    外徑略小於外管之內徑，使內管得插置於外管內。
  (二)引證一為第95203524號「熱水器排氣管出風口之結構改良」
    專利案，其公告日95年9 月1 日早於系爭專利申請日，且兩
    案技術領域相同，引證案一得為先前技術。引證案二為第95
    203527號「熱水器排氣管之結構改良」專利案，其公告日95
    年9 月1 日早於系爭專利申請日，且兩案技術領域相同，引
    證案二得為先前技術。（相關圖示如附表所示）。
  (三)引證案一是否可證明系爭專利申請專利範圍第1 項至第3 項
    不具新穎性或不具進步性：
  1.查系爭專利申請專利範圍第1 項記載：「一種瓦斯熱水器強
    制排氣管結構改良，包含有一第一彎頭管、第二彎頭管及銜
    接管等構件，其特點是該第一彎頭管係由一中空之直管部，
    於直管部一端形成一彎頭部，再由彎頭部延伸一套接部，而
    該第二彎頭管由一外徑小於第一彎頭管之直管部內徑的中空
    之直管部一端形成彎頭部，而由彎頭部延伸一排出部，使第
    二彎頭管的直管部得插置於第一彎頭管的直管部內。」。簡
    言之，該申請專利範圍係界定一排氣管結構包含第一彎頭管
    、第二彎頭管及銜接管三項構件，第一彎頭管與第二彎頭管
    之結構均為兩直管之間具彎頭部，該兩彎頭管各有一直管之
    管徑被設計成可互相插置，且該直管之間設銜接管。
  2.就引證一與系爭專利申請專利範圍第1 項比對，引證案一「
    熱水器排氣管出風口之結構改良」已揭露一直管及一彎管二
    項構件，其中該直管係於其一端設有較大管徑之套合部，該
    彎管則設有一皺折狀且呈90度之彎折段，由彎折段兩端分別
    延伸一水平管體及一垂直管體，該直管得以套於彎管之水平
    管體，藉由直管沿水平管體之伸縮，以達到長度調整之效果
    ，使排氣管出風口之組裝更為方便。系爭專利申請專利範圍
    第1 項界定第一彎頭管、第二彎頭管及銜接管三項構件，引
    證案一僅揭露直管及彎管二項構件，故引證案一不足以證明
    系爭專利申請專利範圍第1 項不具新穎性。
  3.雖引證案一僅有直管及彎管兩項構件，惟該直管可對應於系
    爭專利申請專利範圍第1 項所載之銜接管，且該彎管已揭露
    系爭專利申請專利範圍第1 項之第一彎頭管之結構及其管體
    與其他管體互相插置之結構關係，由於系爭專利說明書所載
    之先前技術顯示兩彎管互相插置已為通常知識，因此，所屬
    技術領域中具有通常知識者參酌通常知識，可以輕易地套用
    引證案一中之彎管，使銜接管兩端均插置一彎管以構成系爭
    專利申請專利範圍第1 項所載之三構件，故引證案一可證明
    系爭專利申請專利範圍第1 項不具進步性。
  4.被告之審定書第3 頁及訴願會決定書雖稱：「系爭專利第二
    彎頭管…可與第一彎頭管做伸縮，…藉由上述（與引證案一
    ）不同之結構達成其目的及功效…」云云。然查，系爭專利
    申請專利範圍第1 項已記載銜接管，而說明書第7 頁第4 、
    5 行：「第一、第二彎頭管10、20之間配設銜接管30」，並
    非審定書前述所指「系爭專利第二彎頭管…可與第一彎頭管
    做伸縮」。雖然說明書第6 頁第2 行起載明：「…第一彎頭
    管之直管部的內徑略大於第二彎頭管之直管部的外徑，使第
    二彎頭管的直管部能插放於第一彎頭管的直管部內，如此設
    計，免除分別製作彎頭、接管元件繁複的缺點，且二彎頭管
    能套縮置放，更方便裝運且簡省材積…」，及第7 頁第7 、
    8 行：「藉由銜接管30的伸縮變化而能做較長管路距離的運
    用」等語，惟系爭專利申請專利範圍第1 項並未記載直管之
    尺寸較長而可伸縮（如圖二），亦未記載其他結構使其可伸
    縮，而依銜接管之文義，其不一定可伸縮。況系爭專利申請
    專利範圍第3 項始記載銜接管係由內、外管組成，是以若將
    該內、外管解釋為可伸縮之態樣，則依申請專利範圍差異化
    原則，系爭專利申請專利範圍第1 項即會包含可伸縮及不可
    伸縮之態樣，如系爭專利申請專利範圍第1 項包含不可申縮
    態樣時，亦難達成其申請專利範圍第1 項之目的及功效，顯
    見被告所辯，尚非可採。
  5.系爭專利申請專利範圍第2 項係依附申請專利範圍第1 項之
    附屬項，解釋申請專利範圍第2 項時應包含申請專利範圍第
    1 項所有技術特徵，另加其本身之附屬技術特徵：「第二彎
    頭管的排出部內設有濾網。」。經查，引證案一申請專利範
    圍第1 項已揭露「一彎管，係設有一皺折狀且呈九十度之彎
    折段，由該彎折段兩端分別延伸一水平管體及一垂直管體，
    並於該垂直管體的開口內緣設以一網體」，引證案一可證明
    系爭專利申請專利範圍第1 項不具進步性已如前述，故引證
    案一可證明系爭專利申請專利範圍第2 項不具進步性。
  6.系爭專利申請專利範圍第3 項係依附申請專利範圍第1 項之
    附屬項，解釋申請專利範圍第3 項時應包含申請專利範圍第
    1 項所有技術特徵，另加其本身之附屬技術特徵：「銜接管
    係由一中空之內管與外管所組成，該內管之外徑略小於外管
    之內徑，使內管得插置於外管內。」。經查，引證案一揭露
    直管及彎管二項構件，該直管雖可對應於系爭專利申請專利
    範圍第1 項所載之銜接管，惟引證案一並未揭露申請專利範
    圍第3 項由中空內管與外管所組成之銜接管，內管得插置於
    外管內，故引證案一不足以證明系爭專利申請專利範圍第3
    項不具進步性。
  (四)引證案二是否可證明系爭專利申請專利範圍第1 項至第3 項
    不具新穎性或不具進步性：
  1.經比較引證案二與系爭專利申請專利範圍第1 項之技術特徵
    ，引證案二「熱水器排氣管之改良結構」已揭露三構件第一
    、二、三管體，其中第三管體係於其一端設有較大管徑之套
    合部，第一管體則設有一皺折狀且呈九十度之彎折段，由彎
    折段兩端分別延伸一水平管體及一垂直管體，該第三管體得
    以套於第二管體之水平管體，藉由第二管體沿第一管體之水
    平管體伸縮，以達到長度調整之效果，使排氣管出風口之組
    裝更為方便。系爭專利申請專利範圍第1 項界定第一彎頭管
    、第二彎頭管及銜接管三項構件，引證案二僅揭露一彎管及
    兩直管體，故引證案二不足以證明系爭專利申請專利範圍第
    1 項不具新穎性。
  2.雖然引證案二僅有一彎管及兩直管體，惟該兩直管可對應於
    系爭專利申請專利範圍第1 項所載之銜接管，且該彎管（即
    第一管體）已揭露系爭專利申請專利範圍第1 項之第一彎頭
    管之結構及其管體與其他管體互相插置之結構關係，由於系
    爭專利說明書所載之先前技術顯示兩彎管互相插置已為通常
    知識，因此，所屬技術領域中具有通常知識者參酌通常知識
    ，可以輕易地套用引證案二中之第一管體，使第二及第三管
    體所構成之銜接管兩端均插置一彎管以構成系爭專利申請專
    利範圍第1 項所載之三構件，故引證案二可證明系爭專利申
    請專利範圍第1 項不具進步性。
  3.被告之審定書第4 頁及訴願會決定書雖載稱：「又引證案二
    嵌槽、縮尾之設計形成管與管間銜接之位置受限定，不具有
    長度調整功能，而系爭專利由第一、二彎頭管相套接而成，
    如需延長管體，再採一銜接管組接而成，…，皆利用管徑大
    小不同拉伸組合，與引證案二運用扣合在不同位置嵌槽而作
    延伸之效果者不同」云云。然查，系爭專利申請專利範圍第
    1 項已記載銜接管，而說明書第7 頁第4 、5 行：「第一、
    第二彎頭管10、20之間配設銜接管30」，並非審定書前述所
    指「系爭專利第二彎頭管…可與第一彎頭管做伸縮」。雖然
    說明書第6 頁第2 行起載明：「…第一彎頭管之直管部的內
    徑略大於第二彎頭管之直管部的外徑，使第二彎頭管的直管
    部能插放於第一彎頭管的直管部內，如此設計，免除分別製
    作彎頭、接管元件繁複的缺點，且二彎頭管能套縮置放，更
    方便裝運且簡省材積…」，及第7 頁第7 、8 行：「藉由銜
    接管30的伸縮變化而能做較長管路距離的運用」等語，惟系
    爭專利申請專利範圍第1 項並未記載直管之尺寸較長而可伸
    縮（如圖二），亦未記載其他結構使其可伸縮，而依銜接管
    之文義，其不一定可伸縮。況系爭專利申請專利範圍第3 項
    始記載銜接管係由內、外管組成，是以若將該內、外管解釋
    為可伸縮之態樣，則依申請專利範圍差異化原則，系爭專利
    申請專利範圍第1 項即會包含可伸縮及不可伸縮之態樣，如
    系爭專利申請專利範圍第1 項包含不可申縮態樣時，亦難達
    成其申請專利範圍第1 項之目的及功效，顯見被告所辯，尚
    非可採。
  4.系爭專利申請專利範圍第2 項係依附申請專利範圍第1 項之
    附屬項，解釋申請專利範圍第2 項時應包含申請專利範圍第
    1 項所有技術特徵，另加其本身之附屬技術特徵：「第二彎
    頭管的排出部內設有濾網。」。經查，引證案二固未揭露濾
    網，惟排氣管內設濾網阻隔外部之蟲、鳥或雜物入侵，以保
    持排氣管之通暢，係所屬技術領域之通常知識，例如引證案
    一所示者，引證案二可證明系爭專利申請專利範圍第1 項不
    具進步性已如前述，故引證案二可證明系爭專利申請專利範
    圍第2 項不具進步性。
  5.系爭專利申請專利範圍第3 項係依附申請專利範圍第1 項之
    附屬項，解釋申請專利範圍第3 項時應包含申請專利範圍第
    1 項所有技術特徵，另加其本身之附屬技術特徵：「銜接管
    係由一中空之內管與外管所組成，該內管之外徑略小於外管
    之內徑，使內管得插置於外管內。」。經查，引證案二說明
    書第7 頁第4 行起：「如圖四所示，本創作於組裝時，除了
    前述第二管體2 以縮尾23扣合於第一管體1之 嵌槽12外，亦
    可將第二管體2 向外拉出，使其縮尾23扣合於第一管體1 之
    嵌槽13，以延伸組裝之長度，使排氣管更具實用效果。」，
    引證案二已揭露三構件第一、二、三管體，第三管體得以套
    於第二管體之水平管體，藉由第二管體沿第一管體之水平管
    體伸縮，以達到長度調整之效果，該第二、三管體可對應於
    系爭專利申請專利範圍第1 項所載之銜接管，故引證案二可
    證明系爭專利申請專利範圍第3 項不具進步性。
七、綜上所述，原告所提出之引證案一足以證明系爭專利申請專
    利範圍第1 項、第2 項不具進步性；引證案二足以證明系爭
    專利申請專利範圍第1 項、第2 項、第3 項不具進步性，業
    如前述。是以，本件自應為舉發成立之審定。被告所為舉發
    不成立之審定，尚有未冾，訴願決定未及糾正，亦有未合。
    又本件事證已臻明確，且已就各該獨立項及附屬項逐一論斷
    均不符合專利要件，而無事證未臻明確或申請專利範圍尚待
    被告審查之情事，原告訴請撤銷訴願決定及原處分，並命被
    告應就系爭專利作成舉發成立之審定，為有理由，應予准許
    。
據上論結，本件原告之訴為有理由，爰依行政訴訟法第200 條第
3 款、第98條第1 項前段，判決如主文。
中    華    民    國    99    年     8    月   26     日
                    智慧財產法院第一庭
                          審判長法  官  李得灶
                                法  官  汪漢卿
                                法  官  王俊雄
以上正本係照原本作成。
如不服本判決，應於送達後20日內向本院提出上訴狀並表明上訴
理由，如於本判決宣示後送達前提起上訴者，應於判決送達後20
日內補提上訴理由書（須按他造人數附繕本）。
中    華    民    國    99    年     8    月   26     日
                                書記官  王英傑


司法院資訊處製作；財團法人民間司法改革基金會備份。
